最高法院刑事判決　　　　　　一○○年度台上字第一三八九號
上　訴　人　台灣高等法院台南分院檢察署檢察官
上　訴　人　
即　被　告　楊世銘
選任辯護人　趙培宏律師
　　　　　　張居德律師
上列上訴人等因被告違反毒品危害防制條例案件，不服台灣高等
法院台南分院中華民國九十九年十二月八日第二審更審判決（九
十九年度上重更(六)字第一四六號，起訴案號：台灣雲林地方法院
檢察署九十三年度偵字第二六○號），提起上訴，本院判決如下
：
    主  文
原判決撤銷，發回台灣高等法院台南分院。
    理  由
本件原判決撤銷第一審關於上訴人即被告楊世銘（下稱被告）部
分之科刑判決，仍依想像競合犯及修正前刑法牽連犯規定，從一
重改判論處被告共同販賣第一級毒品（量處無期徒刑，併科罰金
新台幣五百萬元，褫奪公權終身）罪刑，固非無見。
惟查：(一)、科刑之判決書，須將認定之事實於事實欄內詳為記載
，然後於理由內說明其所憑之依據及認定之理由，使事實與理由
兩相一致，方為適法；倘事實已有記載，而理由未加說明，是為
理由不備，如理由已加說明，而事實無此記載，則理由失其依據
，若事實之記載前後兩歧，或理由之說明互生齟齬，即屬理由矛
盾，其判決為當然違背法令。原判決事實欄記載：「楊世銘與陳
智平（業經判刑確定）為高中同學，平日往來甚密。因陳智平曾
私自挪用楊世銘友人所委託匯款新台幣（以下未註明幣別者，均
同）一百二十萬元，無法償還，致楊世銘遭逼債甚緊。嗣楊世銘
於民國九十二年十一月間在越南獲悉侯國柱（在越南認識七、八
年之友人，業經判刑確定）欲購買第一級毒品海洛因運輸回台灣
販賣牟利，竟基於解決陳智平挪用款項所生債務且欲販入海洛因
牟利之犯意，向侯國柱探詢購買海洛因，併同走私回台灣販賣牟
利……」等情（見原判決第二頁第十三行至第二十一行），但理
由欄對如何據以認定被告於九十二年十一月間在越南獲悉侯國柱
欲購買海洛因運輸回台灣販賣牟利，即基於販入海洛因牟利之犯
意，向侯國柱探詢購買海洛因，走私回台販賣牟利等事實，卻未
說明所憑之證據，已嫌理由不備。另原判決理由欄已敘明：「…
…如依侯國柱所言，被告楊世銘係與陳智平共同分得一百五十萬
元報酬，則該二人之工作量或所承擔之風險要比王慶財（業經判
刑確定）及侯國柱來得少，足見被告楊世銘所參與分擔之犯罪行
為，自較侯國柱少，亦稽徵原先與『山老大』（係姓名、年籍不
詳之華人成年男子）共謀基於走私、運輸來台販售營利之犯意聯
絡，而販入上開一百塊海洛因磚者，應非被告楊世銘」（見原判
決第三十八頁末行至第三十九頁第五行），然事實欄對本件被告
走私、運輸海洛因磚來台係與陳智平共同分得一百五十萬元報酬
乙情，卻未予記載；又理由內已說明：「侯國柱帶同被告楊世銘
以美金十萬元向『山老大』販入十五塊海洛因磚部分，其兩人間
就此部分，顯係基於營利之意圖，及販賣第一級毒品海洛因之犯
意聯絡，而為上開行為之分擔……」（見原判決第五十二頁第二
十九行至第五十三頁第一行、第五十五頁第二十一行至第二十五
行），惟事實欄則僅認定：「楊世銘於九十二年十一月間在越南
獲悉侯國柱……欲購買海洛因運輸回台灣販賣牟利，竟基於解決
陳智平挪用款項所生債務且欲販入海洛因牟利之犯意，向侯國柱
探詢購買海洛因，併同走私回台灣販賣牟利，獲侯國柱同意願介
紹王慶財與楊世銘認識」、「九十二年十二月十一日，楊世銘以
不詳方式攜帶美金十萬元，與侯國柱從台灣搭機經泰國轉往寮國
永珍市……『山老大』安排楊世銘及侯國柱投宿永珍市某旅館，
在旅館內楊世銘當場交付美金十萬元向『山老大』購買海洛因磚
一百塊中之十五塊……楊世銘與……『山老大』達成購買海洛因
磚十五塊……運回台灣販賣之協定……」（見原判決第二頁第十
七行至第二十二行、第三頁第十五行至第二十行、第二十五行、
第二十六行），亦未記載被告就意圖營利而販入十五塊海洛因磚
部分之犯行與侯國柱有犯意聯絡。其理由之敘述失其依據。另原
判決事實欄初載：「緣侯國柱……因移居越南十餘年，工作、收
入不固定，經濟困難，於九十二年十月間，與寮國之毒販『山老
大』……達成購買海洛因磚一百塊運送回台灣牟利之協定，並向
經營魚貨進口之王慶財……探詢是否願意以每塊海洛因磚二萬元
代價從越南走私、運輸回台灣；王慶財亦因經營魚貨生意不佳，
積欠一百餘萬元債務，經濟困頓，乃鋌而走險同意，彼此間亦有
犯意聯絡……」（見原判決第二頁第二行至第十三行），嗣則認
定：「九十二年十二月五日下午，楊世銘與侯國柱從越南共同搭
機經香港轉機回台灣。由侯國柱在桃園中正機場以電話約王慶財
，至新店市安康派出所旁之火鍋店談論運毒細節。侯國柱即介紹
王慶財與楊世銘認識，並談及利用王慶財向越南進口魚貨之運輸
管道，以魚貨夾藏海洛因磚一百塊，入境台灣之方式。王慶財與
楊世銘、侯國柱達成走私、運輸海洛因回台灣之犯意聯絡……」
（見原判決第二頁第二十三行至第二十九行），關於王慶財究係
於九十二年十月間抑同年十二月五日與侯國柱達成共同自越南走
私、運輸海洛因回台灣之犯意聯絡，事實之記載亦前後兩歧。再
原判決理由初稱「侯國柱帶同被告楊世銘以美金十萬元向『山老
大』販入十五塊海洛因磚部分，其兩人間就此部分，顯係基於營
利之意圖，及販賣第一級毒品海洛因之犯意聯絡，而為上開行為
之分擔，為共同正犯」（見原判決第五十二頁第二十九行至第五
十三頁第一行、第五十五頁第二十一行至第二十五行），其後則
謂：「……公訴人起訴事實及所舉證據，關於……侯國柱、王慶
財除共同販賣二塊海洛因磚外，主觀上是否與楊世銘共同販賣海
洛因之犯意聯絡及行為分擔……均屬不能證明。而此部分，公訴
人認為與有罪部分，有裁判上一罪關係，自無庸另為無罪之諭知
」（見原判決第六十二頁第十五行至第二十三行），對侯國柱究
有無與被告共同意圖營利而販入海洛因磚，前後理由之敘述互生
齟齬。自難認為適法。(二)、刑事訴訟法第一百五十六條第二項規
定，被告或共犯之自白，不得作為有罪判決之唯一證據，仍應調
查其他必要之證據，以察其是否與事實相符。其立法意旨乃在防
範被告或共犯自白之虛擬致與真實不符，故對自白在證據上之價
值加以限制，明定須藉補強證據以擔保其真實性。故就刑事訴訟
法第一百五十六條第二項之立法意旨觀之，共犯之自白或其他不
利於己之陳述，固得作為認定被告犯罪之證據，但不得作為有罪
判決之唯一證據，仍應調查其他必要之證據，以察其是否與事實
相符，亦即仍須有補強證據以擔保該共犯自白之真實性，始得採
為斷罪之依據，並非絕對可由法院自由判斷該共犯之自白或不利
於己之陳述之證明力。若不為調查，而專憑此項供述據為被告犯
罪事實之認定，即與上開規定有違。原判決認定被告有於九十二
年十二月十一日，以不詳方式攜帶美金十萬元，與侯國柱一起搭
乘飛機自台灣前往寮國永珍市，向「山老大」購買海洛因磚十五
塊等情，無非以共同正犯侯國柱、陳智平之陳述為其論據（見原
判決第十九頁第十五行至第二十七頁第七行）。然被告始終否認
有此部分犯行。而依卷內資料，侯國柱雖證陳其曾於九十二年十
二月十一日與被告一起搭乘飛機自台灣前往寮國，被告並以美金
十萬元向「山老大」購買海洛因磚十五塊；陳智平於第一審亦陳
稱被告於九十二年十二月二十五日凌晨在越南味丹公司宿舍，曾
告以被告與侯國柱、王慶財走私海洛因之始末，並稱所走私之毒
品中有十五塊海洛因磚係屬其所有等語（見第一審卷第三宗第四
十三頁反面、第四十四頁）。但原判決既認侯國柱對被告究如何
攜帶美金十萬元出境等情之陳述，尚存有瑕疵（見原判決第二十
三頁第七行至第二十五頁第二十八行），陳智平所述其在越南味
丹公司宿舍時曾看見被告拿出一份毒品貨主名單云云，亦不足採
信（見原判決第四十一頁第十三行至第十六行、同頁第二十七行
至四十二頁第四行），則侯國柱、陳智平之前開自白或陳述即非
無瑕疵可指。揆諸上開說明，為擔保侯國柱、陳智平供述之真實
性，自須有足以令人確信其等所供扣案海洛因磚中有十五塊係被
告所販入之犯罪事實為真實之補強證據，始能採為論斷被告此部
分犯罪之依據。本院前次發回意旨，業已指明及此（見本院九十
九年度台上字第三七二八號刑事判決第三頁第十一行至第五頁第
十行），乃原審仍未予究明，猶僅憑侯國柱、陳智平之自白或陳
述，資為論斷被告確有意圖營利而以美金十萬元向「山老大」販
入海洛因磚十五塊之犯行，致其違誤之情形依然存在。檢察官及
被告之上訴意旨分別指摘原判決不當，非無理由。又原判決上述
之違背法令，影響於事實之確定，本院無可據以為裁判，仍應將
原判決撤銷，發回原審法院更為審判。原判決說明不另為無罪諭
知部分，基於審判不可分原則，併予發回。
據上論結，應依刑事訴訟法第三百九十七條、第四百零一條，判
決如主文。
中    華    民    國  一○○  年    三    月  二十四  日
                      最高法院刑事第四庭
                          審判長法官  謝  俊  雄  
                                法官  陳  世  雄  
                                法官  魏  新  和  
                                法官  徐  文  亮  
                                法官  吳  信  銘  
本件正本證明與原本無異
                                      書  記  官  
中    華    民    國  一○○  年    三    月  二十九  日
                                                      Q